臺灣高雄地方法院刑事判決　　　　　　　100年度易字第376號
公　訴　人　臺灣高雄地方法院檢察署檢察官
被　　　告　林煙
選任辯護人　張啟祥律師
上列被告因詐欺等案件，經檢察官提起公訴（99年度偵字第3540
6 號），本院判決如下：
    主  文
林煙共同犯行使偽造公文書罪，處有期徒刑壹年貳月，減為有期
徒刑柒月。緩刑年。
    事  實
一、林煙係林陳箱之子，林陳箱於民國92年已罹患重度失智症，
    居住在林煙所經營之養老院，詎林煙竟與不詳姓名年籍之成
    年人共同基於行使偽造公文書、偽造私文書以詐欺取財之犯
    意聯絡，由不詳姓名年籍之成年人提供李代明之OGM-142 號
    機車行車執照、強制責任保險資料，以及不實記載該機車於
    93年10月1 日發生事故致田正來死亡之交通事故証明書（製
    作單位為警察機關）、不實記載林陳箱係田正來家屬之戶籍
    謄本（製作單位為戶政機關）、偽造之私立醫院開立之田正
    來死亡證明書等資料，林煙則提供林陳箱之年籍資料及林陳
    箱於高雄銀行北高雄分行開立之000000000000號帳戶資料，
    由林陳箱冒充田正來之家屬，再由不詳姓名年籍之成年人填
    具不實之出險書連同上開不實文書及李代明之OGM-142 號機
    車行車執照、強制責任保險等資料，於93年10月間向承保上
    開機車強制責任險之第一產物保險股份有限公司申請理賠而
    行使之，第一產物保險股份有限公司之承辦理賠人員郭偉鳴
    未經查証即簽請理賠，致該公司陷於錯誤，誤認該OGM-14 2
    號機車發生交通事故致田正來死亡，而同意理賠新台幣（下
    同）140 萬元予田正來之家屬林陳箱，並於同年11月2 日將
    140 萬元之理賠金匯入上開林陳箱之高雄銀行帳戶，足生損
    害於第一產物保險股份有限公司、李代明、林陳箱及警察機
    關、戶政機關、醫院對交通事故、戶政資料、死亡紀錄管理
    之正確性，旋由林煙持林陳箱之印章及存摺於同日將款領全
    數領出。
二、案經台灣新竹地方法院檢察署簽分呈請台灣高等法院檢察署
    核轉台灣高雄地方法院檢察署檢察官偵查起訴。
    理  由
一、按「被告以外之人於審判外之陳述，雖不符前四條之規定，
    而經當事人於審判程序同意作為證據，法院審酌該言詞陳述
    或書面陳述作成時之情況，認為適當者，亦得為證據。當事
    人、代理人或辯護人於法院調查證據時，知有第159 條第1
    項不得為證據之情形，而未於言詞辯論終結前聲明異議者，
    視為有前項之同意」，刑事訴訟法第159 條之5 定有明文。
    又當事人、代理人或辯護人於調查證據時，知有本法第159
    條之5 第1 項不得為證據之情形，卻表示「對於證據調查無
    異議」、「沒有意見」等意思，而未於言詞辯論終結前聲明
    異議者，應視為已有將該等傳聞證據採為證據之同意（參見
    該條之立法理由）。本件檢察官、辯護人及被告於本院準備
    程序，就本判決所引用各項證據（含傳聞證據、非傳聞證據
    及符合法定傳聞法則例外之證據）之證據能力，均表示無意
    見（參本院審易卷第16頁反面），且於本院言詞辯論終結前
    ，檢察官、辯護人及被告對於卷附具有傳聞證據性質之證據
    ，既均已知其情且均未聲明異議，本院認該具有傳聞證據性
    質之證據，並無任何違法取證之不適當情形，以之作為證據
    使用係屬適當，自得採為認定被告犯罪事實之證據。
二、訊據被告林煙對於上揭與該不詳姓名年籍之成年人共同行使
    偽造公文書、偽造私文書以詐欺取財之事實坦承不諱，核與
    證人郭偉鳴、王嘉箴、朱春梅於偵查中證述之情節相符，並
    有台東縣卑南鄉戶政事務所98年7 月21日東卑戶字第098000
    1290號函（暨所附之田正來之除戶籍謄本、死亡登記申請書
    、死亡證明書）、賠案領款狀況查詢、會款廠商基本資料維
    護、承保、肇事＆收費資料查詢、收費狀況查詢、彰化商業
    銀行岡山分行99年11月1 日彰岡字第09902755號函（暨所附
    之帳號0000-00-00000-0-00【戶名：林煙】之存款交易明細
    及顧客資料卡影本）、高雄銀行北高雄分行99年5 月24日高
    銀北高密字第099000025 號函（暨所附之林陳箱帳號000000
    0000 00 自民國92年5 月16日開戶迄今之交易明細）、第一
    產物保險股份有限公司99年6 月1 日一產服字第99023 號函
    （暨所附之保戶李代明之第10023M00385 理賠案電腦留存之
    相關資料）、高雄銀行股份有限公司營業部99年7 月9 日高
    銀營字第0990000053號函（暨所附之林陳箱帳號0000000000
    00於93年11月2 日收取款條影本及提領資料各乙份）、高雄
    市左營區戶政事務所99年8 月6 日高市左戶字第0990003863
    號函（暨所附之林陳箱換補國民身分証申請書2 張）、嘉義
    縣政府99年8 月23日府社救字第0990138145號函（暨所附之
    林陳箱身心障礙鑑定表影本各3 份）、財政部高雄市國稅局
    左營稽徵所99年8 月25日財高國稅左綜所字第0990009827號
    函（暨所附之林煙93至97年度綜合所得稅申報書資料影本共
    5 份）、高雄銀行北高雄分行99年10月6 日高銀北高密字第
    9900000055號函（暨所附之林煙帳號000000000000及000000
    000000於93年11月間交易明細與開戶資料）、中華郵政股份
    有限公司高雄郵局99年10月18日高營字第09918042 62 號函
    （暨所附之林煙之帳戶資料）、高雄銀行北高雄分行99年10
    月29日高銀北高雄存密字第9900000059號函（暨所附之林煙
    開戶簽名影本）、行政院國軍退除役官兵輔導委員會太平榮
    譽國民之家93年10月5 日太家輔字第093003369 號函、李代
    明93年9 月30日至10月2 日上下班資料影本、本院100 年度
    附民字第114 號和解筆錄正本1 紙等件在卷可稽，堪信被告
    之自白與事實相符。又本件被告不知上揭死亡證明書為私立
    醫院或公立醫院所開立，且上揭申請保險所提出之資料（含
    死亡證明書）第一產物保險股份有限公司均已無保存（詳第
    一產物保險股份有限公司99年6 月1 日一產服字第99023 號
    函【臺灣高雄地方法院檢察署99年度他字第2078號卷第11頁
    】），基於罪疑惟輕之原則，即應為有利被告之認定，是本
    院認定該死亡證明書係私立醫院所開立，應予敘明。綜上所
    述，本案事證明確，被告上揭行使偽造公文書、偽造私文書
    以詐欺取財之犯行洵堪認定，應予依法論科。
三、新舊法比較：
  (一)被告行為後，於94年2 月2 日修正公布之刑法，於95年7 月
    1 日施行，其中刑法第2 條係規範行為後法律變更所生新舊
    法律比較適用之準據法，是刑法第2 條本身雖經修正，但該
    條文既屬適用法律之準據法，本身尚無比較新舊法之問題，
    應逕適用裁判時即修正後刑法第2 條規定以決定適用之刑罰
    法律，先予敘明。
  (二)按行為後法律有變更者，適用行為時之法律。但行為後之法
    律有利於行為人者，適用最有利於行為人之法律，修正後刑
    法第2 條第1 項定有明文。又比較時應就罪刑有關之共犯、
    未遂犯、想像競合犯、牽連犯、連續犯、結合犯，以及累犯
    加重、自首減輕暨其他法定加減（如身分加減）與加減例等
    一切規定，綜其全部罪刑之結果而為比較。（最高法院95年
    第8 次刑事庭會議決議參照）。
  (三)刑法第28條原規定：「二人以上共同『實施』犯罪之行為者
    ，皆為共同正犯。」新法修正為：「二人以上共同『實行』
    犯罪之行為者，皆為共同正犯。」將舊法之「實施」修正為
    「實行」。原「實施」之概念，包含陰謀、預備、著手及實
    行等階段之行為，修正後僅共同實行犯罪行為始成立共同正
    犯。新舊法就共同正犯之範圍既因此而有變動，自屬犯罪後
    法律有變更，而非僅屬純文字修正，經比較適用新舊法，新
    法對被告並無較有利，依刑法第2 條第1 項前段之規定，應
    適用被告行為時之舊法。
  (四)關於罰金刑部分，修正前刑法第33條第5 款規定：「罰金：
    1 元（銀元）以上。」修正後刑法第33條第5 款規定：「罰
    金：新臺幣1,000 元以上，以百元計算之。」修正後刑法第
    33條第5 款所定罰金刑最低數額，較之修正前提高，自以修
    正前刑法第33條第5 款規定，較有利於被告。
  (五)刑法修正後，原刑法第55條後段關於牽連犯之規定業經刪除
    ，修正前原應論以牽連犯之罪，原則上須分論併罰。比較新
    舊法之規定，以修正前之規定較有利於被告。
  (六)綜合上揭比較新舊法之結果，以舊法較有利於被告，依刑法
    第2 條第1 項前段之規定，應一律適用被告行為時之舊法。
四、按交通事故案件之當事人或利害關係人及受當事人委任之保
    險公司人員，得向處理之警察機關申請提供道路交通事故證
    明書，道路交通事故處理規範第20點定有明文，是道路交通
    事故證明書為警察機關職務上所掌管及製作之公文書無訛；
    另按戶籍謄本係從公務員職務上製作之戶籍登記簿影印而來
    ，自與戶籍登記簿上之記載無異，兩者效用相同，是戶籍謄
    本在法律上之性質，即係公務員職務上製作之文書（最高法
    院75年度台上字第2549號裁判意旨參照），是上揭道路交通
    事故證明書、戶籍謄本均應認為刑法第211 條之公文書。至
    於死亡證明書本於罪疑惟輕僅能認定係私文書已如前述，出
    險書係向保險公司聲請理賠之文書，性質為私法上一定之意
    思表示，亦應認係私文書而非特種文書。是核被告林煙所為
    係犯刑法第216 條、第210 條之行使偽造私文書罪、同法第
    216 條、第211 條之行使偽造公文書罪及同法第339 條第1
    項之詐欺取財罪，公訴意旨認被告係犯刑法第216 條、第21
    2 條行使偽造特種文書罪嫌，容有未洽，爰於不妨害起訴基
    本社會事實同一之範圍內，予以變更起訴法條。被告與該不
    詳姓名年籍之成年人2 人間就上開犯行，互有犯意聯絡及行
    為分擔，應論以共同正犯。被告一行使行為同時觸犯刑法第
    216 條、第210 條之行使偽造私文書罪、同法第216 條、第
    211 條之行使偽造公文書罪，為想像競合犯，依刑法第55條
    之規定（想像競合犯為法理之明文化，並無新舊法比較問題
    ），應從一較重之行使偽造公文書處斷。被告所犯上開行使
    偽造公文書罪與詐欺取財罪各罪間，有修正前刑法上方法結
    果之牽連關係，應從一重之行使偽造公文書罪論處。爰審酌
    被告貪圖利益，利用不實資料詐取保險公司之保險金，對於
    保險制度之危害，以及偽造上揭公文書、私文書對第一產物
    保險股份有限公司、李代明、林陳箱及警察機關、戶政機關
    、醫院均足生損害，犯罪之動機、目的、手段，以及犯後業
    已坦承犯行且與被害人第一產物保險股份有限公司達成和解
    ，有本院100 年度附民字第114 號和解筆錄正本1 紙在卷可
    稽，已有悔意之犯後態度等一切情狀，量處如主文所示之刑
    。又被告上開犯罪之時間，均在96年4 月24日以前，所犯符
    合中華民國96年罪犯減刑條例第2 條所定之罪，亦無上開減
    刑條例第3 條、第5 條所定不得減刑之情形，爰各依上開減
    刑條例第2 條第1 項第3 款之規定，減其宣告刑2 分之1 。
    又被告所行使之偽造公文書、私文書，既已交付第一產物保
    險股份有限公司作為理賠之用，已非屬被告或共犯所有，且
    均已滅失已如前述，爰均不予宣告沒收。
五、末查，被告前未曾受有期徒刑以上刑之宣告，有台灣高等法
    院被告前案紀錄表可按，其因一時失慮，偶罹刑典，且已與
    第一產物保險股份有限公司達成訴訟上和解，被告亦深具悔
    意，經此偵審程序及刑之宣告後，應知警惕，信無再犯之虞
    ，本院認前開所宣告之刑，以暫不執行為適當，爰依修正後
    之刑法第74條第1 項第1 款併予宣告緩刑3 年，以啟自新（
    緩刑應依修正後刑法，最高法院95年第8 次刑事庭會議決議
    第七點參照）。
據上論結，應依刑事訴訟法第299 條第1 項前段、第300 條，刑
法第2 條第1 項前段、修正前刑法第28條、第55條後段、刑法第
55條、第216 條、第210 條、第211 條、第339 條第1 項、第74
條第1 項第1 款，中華民國96年罪犯減刑條例第2 條第1 項第3
款、第7 條，刑法施行法第1 條之1 ，判決如主文。
本案經檢察官吳明駿到庭執行職務。
中    華    民    國  100     年    7     月    6     日
                刑事第十九庭  審判長法  官  陳志銘
                                    法  官  陳松檀
                                    法  官  黃宣撫
以上正本證明與原本無異。
如不服本判決應於收受本判決後10日內向本院提出上訴書狀，其
未敘述上訴理由者，並得於提起上訴後10日內向本院補提理由書
狀（均須按他造當事人之人數附繕本）「切勿逕送上級法院」。
中    華    民    國   100    年    7     月    7     日
                                    書記官  葉正昭
附錄本件判決論罪科刑法條：
中華民國刑法第210條
（偽造變造私文書罪）偽造、變造私文書，足以生損害於公眾或
他人者，處5 年以下有期徒刑。
中華民國刑法第211條
（偽造變造公文書罪）偽造、變造公文書，足以生損害於公眾或
他人者，處1 年以上7 年以下有期徒刑。
中華民國刑法第216條
（行使偽造變造或登載不實之文書罪）行使第210 條至第215 條
之文書者，依偽造、變造文書或登載不實事項或使登載不實事項
之規定處斷。
中華民國刑法第339條
（普通詐欺罪）意圖為自己或第三人不法之所有，以詐術使人將
本人或第三人之物交付者，處5 年以下有期徒刑、拘役或科或併
科1 千元以下罰金。
以前項方法得財產上不法之利益或使第三人得之者，亦同。
前二項之未遂犯罰之。